臺灣高等法院臺中分院民事裁定
                                      111年度抗字第107號
抗  告  人  張劉秋香
訴訟代理人  許英傑律師
            張瑋玲律師
相  對  人  林德洪  

            林江海  
            林天輝  
            林禮忠  
            林南宏  
            林秀娟  
            林秀芬  
共      同
訴訟代理人  許博堯律師
上列當事人間聲請拒卻鑑定人事件，抗告人對於中華民國111年1
月5日臺灣臺中地方法院110年度聲字第344號裁定提起抗告，本
院裁定如下：
    主    文
抗告駁回。
抗告訴訟費用由抗告人負擔。
    理    由
一、抗告人聲請暨抗告意旨略以：抗告人與相對人間請求拆屋還
    地事件，現由原法院以民國109年度重訴字第563號事件審理
    中。原法院前囑託社團法人臺中市土木技師公會（下稱土木
    技師公會）就門牌號碼臺中市○○區○○○街00號三合院建物（
    下稱系爭建物）之爭議事項實施鑑定（下稱系爭鑑定事項）
    ，土木技師公會原指派張○○、洪○○技師為之，然系爭建物位
    在臺中市神岡區大夫第自辦市地重劃區內，而洪○○技師及其
    胞兄洪○○、其父洪○○，均為該重劃區內部分土地所有權人，
    洪○○另為臺中市神岡區大夫第自辦市地重劃會之理事長兼發
    起人家逸土地開發股份有限公司之董事長，顯然洪○○技師與
    系爭鑑定事項有特別利害關係，且與該重劃區內之部分地主
    間具密切交誼，卻未主動聲請利益迴避，土木技師公會亦未
    能查明上情，仍指派洪○○技師參與系爭鑑定事項，明顯在選
    派技師執行鑑定事務之程序有瑕疵，足認其執行職務有偏頗
    之虞。又土木技師公會頒訂之業務派任辦法並無相關防止利
    益迴避之規範，土木技師公會對於系爭鑑定事項如何派任技
    師之過程，亦未提出相關資料釐清說明（如會議紀錄、輪派
    紀錄、各類級人力庫等），張○○技師尚曾於會勘時告知「審
    查案件會找年輕、優秀的技師配合，沒想到洪○○技師會有如
    此狀況，最後提到希望法院將他換掉，不想接這麼複雜的案
    件」等語，可見土木技師公會並未依照業務派任辦法派任技
    師，而係以人為方式毫無限制指派技師，遑論張○○技師曾與
    洪○○技師共事，並曾發表過土地開發之相關文章，難以期待
    其會秉持公平公正立場進行鑑定。系爭鑑定事項兩造原合意
    由臺中市建築師公會進行鑑定，然因鑑定費用高達新臺幣（
    下同）60萬元，相對人表明費用過高而拒絕其鑑定，於收到
    土木技師公會核估之鑑定費用98萬元後，卻立即繳納完畢，
    恐有圖利土木技師公會之嫌，令人無法相信土木技師公會仍
    具中立、公正性。再土木技師公會就系爭鑑定事項原採用3D
    掃描及碳14定年法等不適當且無益之鑑定方法，並核報高額
    之鑑定費用，雖其後改用3D建模之鑑定方法，除未重新核報
    鑑定費用外，3D建模亦屬無益之鑑定方法，且相對人曾於原
    法院囑託土木技師公會鑑定前，即先與土木技師公會聯繫得
    知鑑定流程及鑑定費用，經抗告人提出質疑相對人或已先行
    聯繫技師，亦未見相對人解釋，復未見土木技師公會追究，
    令人對其專業及公正性不免有所疑慮，土木技師公會顯然不
    適任為系爭鑑定事項之鑑定機關，抗告人依民事訴訟法第34
    0條第2項準用第332條規定聲明拒卻，自有所據。原裁定駁
    回抗告人之聲明，其認事用法有誤，爰提起本件抗告，請求
    廢棄原裁定，准予抗告人之拒卻聲明等語。
二、相對人則以：系爭鑑定事項係原法院囑託土木技師公會為鑑
    定人，並非囑託自然人鑑定，土木技師公會對於系爭鑑定事
    項並無特別利害關係，且與兩造間無密切之交誼或嫌怨，亦
    無任何客觀上足疑其不公平之鑑定事由，其執行職務並無偏
    頗之虞。依土木技師公會頒訂業務派任辦法第7條規定，土
    木技師公會派任技師人選，係從內部建置之人力庫依序指派
    ，並非依技師個人意願做選擇，抗告人雖質疑洪如玄技師之
    公正性，相對人亦已同意撤換，並經土木技師公會另指派陳
    ○○技師與張○○技師共同辦理鑑定事務，並無抗告人所指之拒
    卻理由。又土木技師公會採取何種鑑定方法，係本於其專業
    所做之判斷，與執行職務有無偏頗無關，土木技師公會已從
    原本3D掃描及碳14定年法，改以360度相機設備進行3D建模
    之鑑定方法，並無不適任之情形。另本案拆屋還地訴訟與臺
    中市神岡區大夫第自辦市地重劃會二者並無關連，抗告人僅
    憑主觀臆測，空言泛稱土木技師公會執行職務有偏額之虞，
    其抗告顯無理由，應予駁回等語。
三、按當事人得依聲請法官迴避之原因拒卻鑑定人；聲明拒卻鑑
    定人，應舉其原因，向選任鑑定人之法院或法官為之，並應
    釋明之；法院認為必要時，得囑託機關、團體為鑑定，有關
    聲請拒卻鑑定人之規定，於機關、團體為鑑定時準用之，此
    觀民事訴訟法第331條第1項前段、第332條、第340條規定甚
    明。又囑託機關、團體為鑑定，屬事實審法院之職權，法院
    得本於職權囑託適當之機關、團體為鑑定，當事人以鑑定機
    關、團體有民事訴訟法第33條第1項第2款足認其執行職務有
    偏頗之虞為由，聲明拒卻鑑定機關、團體者，應釋明鑑定機
    關、團體對於鑑定事件有特別利害關係，或與當事人之一造
    有密切之交誼或嫌怨，或基於其他情形客觀上足疑其為不公
    平鑑定之原因事實，尚不得僅憑當事人之主觀臆測，即謂鑑
    定機關、團體執行職務有偏頗之虞（最高法院110年度台抗
    字第1146號裁定參照）。另民事訴訟法第340條第1項所謂「
    為鑑定」，係指囑託機關或團體就鑑定事項為鑑定，亦即使
    機關或團體執行鑑定人之職務而言，至受被囑託之機關或團
    體委任為實際執行鑑定事務之自然人，係依其與該機關或團
    體之內部關係提出其工作報告，由被囑託之機關或團體審酌
    後，向法院提出鑑定書，該執行鑑定事務之自然人無向法院
    提出鑑定書之權利義務，非本法所謂之鑑定人（最高109年
    度台抗字第456號裁定參照）。
四、經查：
　㈠原法院囑託土木技師公會就系爭鑑定事項為鑑定，土木技師
    公會原指派張○○、洪○○技師負責辦理鑑定事務，經抗告人質
    疑土木技師公會指派之洪○○技師與臺中市神岡區大夫第自辦
    市地重劃區具有特別利害關係，不適任擔任執行系爭鑑定事
    項之鑑定事務，及土木技師公司選擇3D掃描及碳14定年法之
    鑑定方法，並非適當之鑑定方式後，原法院業已函詢相對人
    意見，相對人即同意撤換洪○○技師，由土木技師公會再另行
    指派其他技師，並同意不採用3D掃描及碳14定年法為鑑定方
    法等語（詳臺灣臺中地方法院109年度重訴字第563號影卷《
    下稱第563號影卷》㈠第765至767頁）。復經原法院於110年9
    月23日以中院平民錦109重訴563字第000000000號函知土木
    技師公會，有關兩造合意更換洪如玄技師，請另行指派其他
    技師與張○○技師共同鑑定。且本次鑑定不以3D掃描及碳14定
    年法為鑑定方法，請以其他適當方式為本件鑑定方法等事宜
    （詳第563號影卷㈠第775頁），經土木技師公會於110年10月
    26日以（110）中土鑑發字第000-00號函覆已另行指派張○○
    、陳○○技師負責辦理鑑定事務，並改以360度相機設備進行3
    D建模（非3D掃描）之鑑定方法（詳第563號影卷㈡第13頁）
    ，足見土木技師公會所指派執行鑑定事務之技師及所欲採行
    之鑑定方法，已無抗告人所質疑之情形。抗告人雖對土木技
    師公會派任執行鑑定事務人選方式之公正性及其所採用鑑定
    方法之專業性再度提出質疑，然此業經土木技師公會函覆表
    示鑑定技師選派方式均以業務派任辦法第4條、第7條辦理，
    有該公會110年12月22日（110）中土鑑發字第218-06號函暨
    檢附業務派任辦法在卷可佐（詳原審卷第173至175頁），而
    參諸該業務派任辦法第4條：「法院委託本會辦理之鑑定案
    件，除法院有指名技師辦理者外，委辦案件按性質由本會法
    院各類級人力庫派任技師。」、第7條：「業務派任案件由
    各類級人力庫依序派任技師主辦，技師應於3日內向公會確
    認，確認後應於7日內與業主聯絡初勘日期，初勘後應於7日
    內回報初勘記錄，以利向業主通知繳交費用；派任技師2次
    以上無人願意承辦者或緊急或特殊案件得呈報辦理指派；上
    述所訂期限如有逾期由公會另行指派。」之規定，可知土木
    技師公會指派實際執行鑑定事務之人選，為自內部建置之人
    力庫為據並依序指派，僅於無人願意承辦或緊急或特殊案件
    ，始由土木技師公會另為派任，足見該派任辦法之派任方式
    並無客觀上難期公正、誠實之因素，對於系爭鑑定事項亦無
    偏頗之虞；至於土木技師公會就系爭鑑定事項採用何種鑑定
    方法為鑑定，係屬其專業判斷之事項，要與其執行職務有無
    偏頗無涉。抗告人雖又以張○○技師曾於會勘時告知「審查案
    件會找年輕、優秀的技師配合，沒想到洪○○技師會有如此狀
    況，最後提到希望法院將他換掉，不想接這麼複雜的案件」
    等語，質疑土木技師公會並未依照上開業務派任辦法派任技
    師，而係以人為方式毫無限制指派技師，然此或為張○○技師
    於會勘時所為之個人內心期待想法、情緒之表現，尚難憑此
    遽認土木技師公會有抗告人指述未依照上開業務派任辦法選
    派執行鑑定事務技師之情形。抗告人雖再以張○○技師曾與洪
    ○○技師共事，並曾發表過土地開發之相關文章，難以期待其
    會秉持公平公正立場進行鑑定，惟此純為抗告人主觀臆測之
    詞，並無客觀事實可證土木技師公會指派之張○○技師有偏頗
    之虞。是抗告人僅以土木技師公會原指派洪○○技師偶然與臺
    中市神岡區大夫第自辦市地重劃區具有特別利害關係，即認
    土木技師公會不適任擔任系爭鑑定事項之鑑定機關，自屬無
    稽。
　㈡抗告人另以相對人於原法院囑託土木技師公會鑑定前，即先
    與土木技師公會聯繫得知鑑定流程及鑑定費用，並選擇鑑定
    費用較高之土木技師公會為鑑定，質疑土木技師公會鑑定之
    公正性。惟原法院於110年5月5日會同兩造至鑑定標的現場
    履勘，並囑託臺中市建築師公會指派陳漢江建築師到場鑑定
    ，而陳漢江建築師表示現場未有建築圖面及樑柱配置圖，無
    法評估費用，兩造並合意相對人待陳漢江建築師報價後再評
    估是否送鑑定等情，有勘驗筆錄在卷可證（詳第563號影卷㈠
    第335至337頁）；嗣臺中市建築師公會於110年5月7日以中
    市建師（000-0000）鑑字第218號函覆說明鑑定費用為60萬
    元後，相對人則以臺中市建築師公會核估鑑定費用過高為由
    ，改聲請由土木技師公會與台灣省土木技師公會擇一選任為
    鑑定機關，抗告人亦同意由土木技師公會至現場評估報價，
    此有臺中市建築師公會110年5月7日中市建師（000-0000）
    鑑字第218號函及兩造書狀在卷可佐（詳第563號影卷㈠第351
    至355、395頁）；其後相對人以臺中市建築師公會之建築師
    未有任何數據資料、鑑定工法及內容即報價鑑定費用60萬元
    ，相較與土木技師公會係指派2位技師承辦，且於2次初勘會
    議中詳細說明鑑定工法及內容，故同意由土木技師公會鑑定
    （詳第563號影卷㈠第671至672頁），相對人顯然已說明為何
    選擇土木技師公會鑑定之理由，可知相對人因未能知悉臺中
    市建築師公會之鑑定方法，並考量執行鑑定事務人力優勢而
    選擇其他鑑定機關，且提供複數鑑定機關供抗告人選擇，抗
    告人評估同意土木技師公會報價後，再由原法院為囑託鑑定
    ，本件選任鑑定機關過程並無獨厚土木技師公會之情形。至
    相對人於原法院囑託土木技師公會鑑定前，雖曾先行向土木
    技師公會詢問鑑定價格（詳第563號影卷㈡第397頁），然一
    般訴訟當事人向法院陳報鑑定機關進行鑑定前，會自行先向
    各鑑定機關洽詢有無能力鑑定爭議事項及鑑定費用若干後，
    才決定委由何鑑定機關為鑑定之情形並非少見，且無證據顯
    示相對人與土木技師公會或其所屬鑑定技師有密切不當聯繫
    ，尚難憑此單一事由即遽認土木技師公會執行職務有偏頗之
    虞。是抗告人徒憑鑑定費用高低而泛言指摘土木技師公會鑑
    定將會有失公正性之疑慮，自無可採。
　㈢抗告人與相對人間請求拆屋還地事件，原法院係囑託土木技
    師公會為鑑定，至於土木技師公會所指派為鑑定事務之技師
    並非原法院指定之鑑定人，抗告理由乃係指摘土木技師公會
    選派鑑定技師之人選及方式不當，以及對於土木技師公會實
    施鑑定之專業能力為質疑，然此究與土木技師公會本身執行
    職務有偏頗之虞，而得聲明拒卻之法定事由無涉，且鑑定為
    調查證據之方法，鑑定人依其特別知識就鑑定事項加以判斷
    ，所得鑑定意見可採與否，法院應依職權踐行調查證據之程
    序而後定其取捨，並非不問鑑定意見所由生之理由如何，遽
    採為裁判之依據，而土木技師公會就系爭鑑定事項尚未提出
    鑑定報告，抗告人即逕謂其鑑定意見定為不公正客觀，實為
    無稽。此外，抗告人復未能釋明土木技師公會與系爭鑑定事
    項有特別利害關係，或與當事人之一造有何密切之交誼嫌怨
    ，或有其他情形客觀上足疑其執行職務有偏頗之虞，抗告人
    聲明拒卻，難謂有據。
五、綜上所述，抗告人所主張之上開抗告事由，均與土木技師公
    會執行職務有偏頗之虞無涉，抗告人聲明拒卻，於法自有未
    合，不應准許。原裁定駁回抗告人之聲明，核無違誤。抗告
    意旨指摘原裁定不當，請求廢棄改判，為無理由，應予駁回
    。
六、據上論結，本件抗告為無理由，爰裁定如主文。
中　　華　　民　　國　　111 　年　　3 　　月　　31　　日
                民事第二庭  審判長法　官  楊國精
　　　　　　　　　　      　　　　法　官  李立傑 
　　 　　　　　　　       　　　　法　官  陳得利
正本係照原本作成。
再為抗告應以適用法規顯有錯誤為理由。
如提起再抗告者應於裁定送達後10日內向本院提出抗告理由狀（
須按照他造人數附具繕本）並繳納抗告裁判費新臺幣1,000元，
同時委任律師或具有律師資格之關係人為代理人。因疫情而遲誤
不變時間，得向法院聲請回復原狀。

                                  書記官  王譽澄
　　　　　　　　　　　　　　　　　　　
中　　華　　民　　國　　111 　年　　3 　　月　　31　　日